【裁判字號】    92,上易,923
【裁判日期】    920827
【裁判案由】    詐欺等
【裁判全文】
臺灣高等法院高雄分院刑事判決                    九十二年度上易字第九二三號
    上  訴  人
    即 自訴 人  甲○○○○程私人有限乙司
                 臺灣通訊處.
    上  訴  人
    即 自訴 人
    兼右代表人  己○○
    代  理  人  戊○○○  律師
    上  訴  人
    即 自訴 人  丙○○○股份有限乙司
    代  表  人  蔡光雄
    被      告  丁○○
右上訴人因自訴被告詐欺等案件，不服台灣高雄地方法院九十一年度自字第二六號
中華民國九十二年五月十四日第一審判決，提起上訴，本院判決如左：
    主  文
上訴駁回。
    理  由
一、自訴意旨略以：(一)被告丁○○係址設高雄市○鎮區○○路一之三○號「統賀工業
    股份有限乙司」（下簡稱統賀乙司）之負責人，並無施工之技術與能力，於民國
    八十九年十一月八日向自訴人甲○○○○程私人有限乙司（下稱三祥乙司）（設
    於新加坡國）承攬中央供料自動計量系統，欺騙取得該工程之承攬，自訴人三祥
    乙司不疑有他，致給付全部工程款新台幣（下同）五百十一萬九千九百零七元（
    以美金一五三○○○元換算所得）給被告，且被告未能完工，未完工試料款項退
    還給自訴人在台灣之代表人盧武弘時，意圖為自己不法之所有，詐取三萬元之桶
    蓋款。(二)被告尚有未用完之料款三十餘萬元應退還三祥乙司時，竟意圖為自己不
    法之所有，擅自多裝八台雙色押出機輸送系統，價值美金二萬五千元，強迫用以
    抵銷上開應退還之款項，又三祥乙司並未訂購而被告卻強迫推銷一部價值三萬元
    之舊燒焊機及價值美金二千五百元之遠端紀錄系統，用以抵銷上開退款。(三)被告
    復於九十年四月十一日，向自訴人丙○○○股份有限乙司（下簡稱吉霖乙司）佯
    稱三祥乙司要向其購買三包價值二千一百八十二元之原料，而向自訴人吉霖乙司
    詐得二千一百八十二元。(四)又被告向成吉機械股份有限乙司（下簡稱成吉乙司）
    訂購之塑膠製粒機，未送去新加坡前，在原廠因電力不足，運至自訴人吉霖乙司
    附近，央求吉霖乙司負責人蔡光雄代為裝設自配電盤至機器之電線用以試車，被
    告即蓄意詐欺，詐騙上開電線費用二萬二千元之不法利益。(五)被告丁○○明知自
    訴人三祥乙司位於新加坡國之工廠三樓係重要工商秘密所在，竟於九十年十月十
    七日夜間趁無人之際，命郭德雄帶外人洪來成侵入上開工廠建築物之三樓，竊取
    自訴人三祥乙司半導體製作技術流程之工商秘密。認被告丁○○觸犯刑法第三百
    三十九條第一項之詐欺取財罪及第三百零六條第一項、第三百十七條、第三百十
    八條之一、第三百二十一條、第三百二十三條之罪嫌云云。
二、自訴人己○○、吉霖乙司認被告丁○○觸犯前揭詐欺等罪嫌，係以被告並無施工
    之能力與技術，竟向三祥乙司承攬中央自動供料系統，且應退還之未用完料款並
    未退還，騙取三萬元之料桶蓋款及巧立名義抵銷退款，復向吉霖乙司訂購原料及
    委請裝設電線試車並未給付款項，並提出三祥乙司函、承攬工程結算表、被告書
    寫清單、估價單、律師函、中央自動供料設備照片、現金收入傳票等件為其論據
    云云。訊據被告丁○○則否認自訴人所指之詐欺等犯行，辯稱：承攬三祥乙司中
    央自動供料系統，工程款部分係美金十萬元，其餘是己○○委託購買原料及製粒
    機之款項，工程完工後，已將未用完之料款退還給己○○，且帳款已結清，並無
    詐騙情事。關於料桶蓋部分均已焊接在料桶上，並非沒有給三祥乙司。八台雙色
    押出機是己○○的兒子叫我加裝的，後來己○○說不要裝，我就沒有裝，也沒有
    向自訴人請款，又遠端紀錄系統及燒焊機部分，亦沒有向自訴人要求抵銷退款；
    另向吉霖乙司購買之價值二千一百八十二元原料，係用在承作自訴人之中央自動
    供料系統之試車，理應由三祥乙司付款，如應由我付款，我也不爭執。又我介紹
    己○○向成吉乙司購買塑膠製粒機試車之電線費用，不應由我負擔，因我僅係基
    於朋友立場義務幫忙，並沒有得到任何好處或傭金，我亦沒有同意要付擔這筆費
    用等語。
三、按犯罪之被害人而有行為能力者，始得提起自訴，刑事訴訟法第三百十九條第一
    項規定甚明。而未依法登記之法人，其代表人或管理人不得以非法人之團體名義
    提起自訴；又自訴須犯罪之被害人而有行為能力者，始得提起，非法人之團體無
    所謂行為能力，則該團體縱設有董事等代表或管理之人，亦不得由其提起自訴（
    最高法院二十七年上字第一九一號、三十九年台上字第七三號判例參照）。本件
    經查，自訴人三祥乙司為新加坡國之乙司，址設於新加坡國，並未在台灣設立分
    乙司，在國內亦未依法登記取得法人資格，業據自訴人三祥乙司代表人己○○供
    認屬實在卷，復有經濟部經商字第○九一○二二○二六六○號函一紙在卷可證，
    自訴人三祥乙司顯無自訴能力，自不得在本國提起自訴，其提起自訴顯非合法，
    依法應為不受理之諭知。
四、己○○於原審追加為自訴人，因本件自訴人三祥乙司在國內並非法人組織，而屬
    非法人團體，並無自訴能力，已如前述，惟三祥乙司出資股東僅有三人，自訴人
    三祥乙司代表人己○○為該乙司之持股比例最高之股東，此有三祥乙司股東名冊
    附卷可參，依自訴人三祥乙司之指訴本件被告所經營之統賀乙司承攬其中央供料
    自動計量系統所衍生之詐騙行為，就其所訴事實如果屬實，在實體法上足認己○○為財產犯罪之直接被害人，是自訴人己○○於原審追加為本件自訴人，依法即
    無不合。
五、按犯罪事實應依證據認定之，無證據不得推定其犯罪事實；又不能證明被告犯罪
    ，應諭知無罪之判決，刑事訴訟法第一百五十四條、第三百零一條第一項分別定
    有明文。又所謂認定犯罪事實之證據，係指足以認定被告確有犯罪行為之積極證
    據而言，如未發現相當證據，或證據不足以證明，自不能以推測或擬制之方法，
    以為裁判基礎；而自訴人之指訴，係以使被告受刑事訴追為目的，是其陳述是否
    與事實相符，仍應調查其他事實以資審認，始得為不利被告之認定，分據最高法
    院四十年度臺上字第八六號、五十二年度臺上字第一三○○號判例闡釋在案。再
    按刑法第三百三十九條第一項詐欺罪取財罪之成立，以意圖為自己或第三人不法
    之所有，以詐術使人將本人或第三人之物交付為要件，所謂以詐術使人交付，必
    須被詐欺人因其詐術而陷於錯誤，若其所用方法，不能認為詐術，亦不致使人陷
    於錯誤，即不構成該罪。而民事債務人未依債之本旨履行給付之情況，在一般社
    會經驗上原因眾多，非必均出於詐欺犯罪一端，苟無足可認其自始具有不法所有
    意圖之積極證據，即不能據此推測其在從事交易之初，一概具有從事財產犯罪行
    為之故意。經查：
    (一)、自訴人己○○雖指訴稱：被告丁○○係統賀乙司之負責人，並無施工之技術
        與能力，承攬三祥乙司中央供料自動計量系統，詐騙工程款五百十一萬九千
        九百零七元云云，惟並未提出任何關於被告係如何施用何詐術致詐得上開工
        程承攬之證據，被告亦否認於承攬前開工程時施用何詐術，且被告所承攬三
        祥乙司之中央供料自動計量系統，業已於三祥乙司位於新加坡國之工廠內安
        裝施作完成，雙方就該工程承攬之報酬款項並已結算完畢，業據自訴人與被
        告一致陳明在卷，復有三祥乙司及統賀乙司之結算紀錄在卷可稽，苟被告有
        如自訴人所指訴之並無施工能力與技術而以詐騙方式取得該工程之承攬，則
        自訴人於施工期間焉有未發現無施工能力及技術之情，又豈可能於工程施工
        完畢後願與被告進行結算工程款並悉數給付之理。按檢察官就被告犯罪事實
        ，應負舉證責任，並指出證明之方法；又檢察官於審判期日所得為之訴訟行
        為，於自訴程序，由自訴人為之，刑事訴訟法第一百六十一條第一項及第三
        百二十九條分別定有明文。蓋控方即檢察官或自訴人應善盡實質舉證責任，
        說服法院形成心證，若無法說服法院形成有罪心證，即應依無罪推定原則，
        作有利被告之判決，判決被告無罪。本件自訴人除片面指摘被告有如自訴狀
        之犯行，並無證據以實其說。雖自訴人主張上開被告所承攬施作之中央供料
        自動計量系統有瑕疵存在，然此乃民事上關於承攬契約瑕疵擔保責任之問題
        ，自訴人空言指稱被告並無施工之能力及技術而承攬三祥乙司之上開工程，
        致上開工程有瑕疵係屬詐欺行為云云，自無可採。
    (二)、關於自訴人己○○所指訴被告於將未用完之試料款退還予自訴人時，被告已
        於中央供料自動計量系統材料清單上載明積欠三十只料桶蓋，嗣竟於雙方結
        算表上寫明已將料桶蓋三十個焊接在桶上，因而詐騙三萬元之桶蓋款云云，
        固據自訴人提出被告所書寫之中央供料自動計量系統材料清單及結算表各一
        紙附卷可證，惟被告堅稱上開料桶蓋三十只業經被告施工直接焊接在料桶上
        等情，雖自訴人與被告就上開料桶蓋是否業已交付乙事認知差異，導致彼此
        於結算工程款後被告是否應退還三萬元之桶蓋款滋生爭執，然此乃因承攬契
        約所衍生之應否償還承攬報酬之民事債務糾紛，並無法據此即遽認被告有何
        詐欺之不法所有意圖，且被告承攬自訴人三祥乙司之上開工程之工程款既高
        達美金十五萬三千元（折合新台幣五百餘萬元），業據自訴人陳明在卷，被
        告復已將承攬之工程安裝完成交予自訴人驗收後結算工程款完畢，衡情被告
        如真有詐欺之故意，焉有事先於材料清單上載明積欠三十只料桶蓋後，復於
        結算表上故意將之刪除並表明已將料桶蓋焊在桶上，而詐取自訴人三萬元之
        料桶蓋之理。又自訴人復指訴被告擅自加裝八台雙色押出機、燒焊機及遠端
        記錄系統，用以抵銷應退回自訴人之款項，並提出被告之律師函為證云云，
        然依自訴人所提之律師函已明確表明在自訴人不同意加裝上開機器後，被告
        已將上開機器拆卸撤回，從未向自訴人請款及安裝等情，核與被告之供述相
        符，並無從證明被告有何以強迫安裝上開機器而抵銷應退款項之詐欺犯行，
        自訴人此部分指訴尚屬無據。
    (三)、又關於被告向自訴人吉霖乙司所購買之二千一百八十二元之原料，係用於被
        告承攬自訴人三祥乙司中央自動供料計量系統之試機，業據被告供述在卷，
        亦為自訴人己○○、吉霖乙司代表人蔡光雄所不否認，是以被告主觀上認該
        筆原料費應由自訴人三祥乙司負擔，非屬無據，雖就上開原料款應由被告或
        自訴人三祥乙司負擔，彼此有爭議，然此乃雙方當事人間就承攬契約內容認
        知不同所致，且自訴人吉霖乙司代表人蔡光雄於原審法院調查中既自承尚未
        開立發票向被告請款二千一百八十二元等情，尚難以被告尚未給付上開款項
        遽認被告向自訴人吉霖乙司購料之初有何不法所有之詐欺意圖。
    (四)、再者，關於自訴人吉霖乙司委請他人裝設三祥乙司訂購之塑膠製粒機試車所
        需之電線，因而墊付二萬二千元之金額，認亦係遭被告詐騙云云，然該試車
        之塑膠製粒機既係自訴人三祥乙司委請被告代為向成吉乙司購得之事實，業
        據自訴人及被告一致陳明在卷，並為臺灣臺南地方法院民事判決認定在案，
        有自訴人所提之臺灣臺南地方法院臺南簡易庭九十一年度南簡字第七五七號
        民事判決書附卷可按，被告復謂其幫三祥乙司訂購塑膠製粒機並未從中獲取
        任何利益或傭金等情，亦為自訴人所不否認，是以上開塑膠製粒機既係自訴
        人三祥乙司所有，而非被告所有，則該機器試車所需費用之負擔，理應由自
        訴人三祥乙司支付，被告焉有必要向自訴人吉霖乙司訛稱同意支付上開試車
        所需電線費用而詐騙該筆費用之理，況上開機器試車地點之尋找乃係自訴人
        吉霖乙司應三祥乙司之委託而代為尋覓，此有自訴人所提之聲明書在卷可稽
        ，足見自訴人吉霖乙司代為尋找上開試車地點，顯係其與自訴人三祥乙司之
        關係所為，並非被告請託自訴人吉霖乙司所致，尚難認被告有何施用詐術致
        其陷於錯誤之行為。
    (五)、此外，本院復查無確切之證據足認被告有自訴人所指之詐欺犯行，從而，被
        告所辯應堪採信。綜上所述，本件純屬當事人間關於承攬契約所衍生之民事
        債權債務糾葛，尚與刑責無涉，自應循民事訴訟途徑以資解決，自難僅憑自
        訴人片面指訴被告有未給付款項之情事，遽為不利於被告之認定。
    (六)、自訴人指訴被告丁○○於九十年十月十七日夜間趁三祥乙司位於新加坡國之
        工廠三樓係重要工商秘密處所，無人之際，命郭德雄帶外人洪來成侵入上開
        工廠建築物之三樓，竊取自訴人三祥乙司半導體製作技術流程之工商秘密，
        觸犯刑法第三百零六條第一項、第三百十七條、第三百十八條之一、第三百
        二十一條、第三百二十三條之罪部分。按刑法第七條規定，中華民國人民在
        中華民國領域外犯刑法第五、六條以外之罪，而其最輕本刑為三年以上有期
        徒刑以外之罪者，適用之；換言之，凡在中華民國領域外除犯刑法第五、六
        、七條所列舉之罪外，均無本國刑法之適用。查自訴人所指訴被告涉犯前揭
        刑法第三百零六條第一項之無故侵入住居、第三百十七條之洩漏業務上知悉
        工商秘密、第三百十八條之一之洩漏利用電腦或相關設備知悉秘密、第三百
        二十一條、第三百二十三條之準加重竊盜等罪名之犯罪事實，其犯罪地均在
        自訴人三祥乙司位於新加坡國之工廠，即在中華民國領域外之事實，業據自
        訴人己○○陳明在卷，並有自訴人所提之律師函附卷可參，且被告涉犯上開
        罪名均非屬刑法第五條、第六條所規定之罪名，其法定刑亦非刑法第七條所
        定之最輕本刑三年以上有期徒刑之罪，是依自訴人所指訴被告如成立前揭犯
        罪事實，應無我國刑法之適用，故此部分亦應由法院為無罪判決之諭知。
六、原審就甲○○○○程私人有限乙司自訴部分，為自訴不受理之判決，就自訴人己○○、吉霖乙司自訴被告丁○○部分，為被告無罪之諭知。經核均無不合，自訴
    人上訴意旨仍執陳詞，指摘原判決不當，求為有罪之判決，並無證據以實其說，
    本件上訴為無理由，應予駁回。
據上論斷，依刑事訴訟法第三百六十八條，判決如主文。
中    華民    國      九十二      年      八      月     二十七   日
                              臺灣高等法院高雄分院刑事第四庭
                                  審判長法官  蕭權閔
                                        法官  陳吉雄
                                        法官  陳啟造
右正本證明與原本無異。
不得上訴。
                                  法院書記官  白蘭
中    華    民    國      九十二      年      八      月    二十七    日


司法院資訊處製作；財團法人民間司法改革基金會備份。
